臺中高等行政法院判決　　　　　　　　　　　　　　　九十三年度訴字第一七三號
　　　　　　　　　　　　　　　.
　　原　　　告　旭昇營造有限公司
　　代　表　人　甲○○
　　被　　　告　苗栗縣政府
　　代　表　人　乙○○
　　訴訟代理人　丁○○
右當事人間因水土保持法事件，原告不服行政院農業委員會中華民國九十三年三月九
日農訴字第０九二０一七四一九四號訴願決定，提起行政訴訟。本院判決如左︰
　　主  文
原告之訴駁回。
訴訟費用由原告負擔。
　　事  實
甲、事實概要：
緣原告未經申請核准，擅自於訴外人吳彭素娥所有坐落苗栗縣銅鑼鄉○○○段一五八
三、二０六三─一、二０六三─三等地號山坡地內開挖整地、挖除邊坡，面積約五０
０平方公尺，案經苗栗縣銅鑼鄉公所查報發現，移由被告派員於民國九十二年十月二
日會同該鄉公所暨土地所有權人現場會勘，並於九十二年十月二十二日請原告到場說
明，確認原告係違規行為人屬實，被告乃以原告未先擬具水土保持計畫送主管機關核
定，違反水土保持法第十三條、第三十三條第一項第二款規定，以九十二年十一月十
九日府農保字第０九二０一一四九０九號處分書裁處原告新台幣六萬元罰鍰，並令其
限期改正完成，於邊坡裸露處儘速植生。原告不服，提起訴願，遭決定駁回，遂提起
本件行政訴訟。
乙、兩造之聲明：
一、原告訴之聲明：請求判決原處分及訴願決定均撤銷。
二、被告答辯之聲明：請求判決駁回原告之訴。
丙、兩造之陳述：
一、原告起訴意旨略以：
（一）按「公、私有土地之經營或使用，依本法應實施水土保持處理與維護者，該土
      地之經營人、使用人或所有人，為本法所稱之水土保持義務人。」水土保持法
      第四條定有明文。又「公私有土地之經營或使用，依水土保持法應實施水土保
      持處理與維護者，該土地之經營人、使用人或所有人，為水土保持法所稱之水
      土保持義務人。而水土保持義務人即為有權使用山坡地之人，如為開發或經營
      山坡地，違反該法第十二條至第十四條之規定，致生水土流失者，始有水土保
      持法第三十三條第三項前段之適用。如無權使用山坡地之人，卻在公有或私人
      山坡地內未經同意擅自墾殖、占用或從事同法第八條第一項第二款至第五款之
      開發、經營或使用，致生水土流失者，即應依同法第三十二條第一項之規定處
      罰。此觀之水土保持法第四條、第三十二條、第三十三條之規定自明。」（見
      最高法院八十九年台上字第四八九號刑事判決，另同院八十九年台上字第二四
      七一號判決同旨。）因而，無權使用山坡地之人，由於其非水土保持義務人，
      縱令其未先擬具水土保持計畫（既為無權使用山坡地之人，事實上亦無從期待
      其擬具水土保持計畫，送請主管機關核定），亦不能認其有違反同法第十三條
      之行為，而依同法第三十三條第一項第二款規定予以處分或處罰。次按「人民
      違反法律上之義務而應受行政罰之行為，法律無特別規定時，雖不以出於故意
      為必要，仍須以過失為其責任條件。但應受行政罰之行為，僅須違反禁止規定
      或作為義務，而不以發生損害或危險為其要件者，推定為有過失，於行為人不
      能舉證證明自己無過失時，即應受處罰。」司法院大法官釋字第二七五號解釋
      在案。揆諸首揭司法院大法官解釋意旨，人民有前開水土保持法之違章行為時
      ，雖應推定其過失責任，惟倘人民能舉證證明並無故意、過失之歸責事由時，
      即應認其不具責任條件，不得加以裁罰，合先敘明。
（二）原告雖於九十二年十月二日被查獲未先擬具水土保持計畫送主管機關核定，惟
      原告並無處分書所指在訴外人吳彭素娥所有之系爭土地「開挖整地及挖除邊坡
      」等行為，且原告之代表人甲○○親自至苗栗縣政府說明，亦堅詞否認在系爭
      土地有何開挖整地及挖除邊坡行為。原告前因承包苗栗縣政府工程於系爭土地
      鄰近施工時，訴外人吳彭素娥經由其子即證人丙○○轉告請求原告於系爭土地
      代為清除雜草，原告遂以機具僅在訴外人吳彭素娥請託之土地「清除雜草」，
      並非被告所指之開挖整地及挖除邊坡之行為，此有現場照片附卷可稽，祈請鈞
      院傳喚證人丙○○到庭作證，惟農委會訴願委員會未盡詳查，尚未傳喚證人到
      場陳述意見逕駁回原告訴願，依前揭說明，原告僅為臨時受訴外人吳彭素娥請
      託「清除雜草」，非屬該土地之經營人、使用人或所有人，即本法所稱之水土
      保持義務人，原告雖然未先擬具水土保持計畫（事實上原告無從擬具水土保持
      計畫，送請主管機關核定），而有開挖整地及挖除邊坡，亦不能認有違反同法
      第十三條之行為，而依同法第三十三條第一項第二款規定予以處分及處罰。原
      處分書以原告違反水土保持法第三十三條第一項第二款、第十三條之規定，科
      處原告六萬元罰鍰，並令依指定事項及指定期限完成改正，即應立即停止一切
      非法開發、使用行為，並於邊坡裸露處儘速植生，於法有違，訴願決定未予糾
      正，亦有未洽，是有提起行政訟訟之必要，為此爰檢附相關證物，狀請鈞院鑒
      核，賜判決如訴之聲明，以維權益等語。
二、被告答辯意旨略以：
（一）按「下列地區之治理或經營使用行為，應經調查規劃，依水土保持技術規範實
      施水土保持之處理與維護：一、集水區之治理。二、農、林、漁、牧地之開發
      利用。三、探礦、採礦、鑿井、採取土石或設置有關附屬設施。四、修建鐵路
      、公路、其他道路或溝渠等。五、於山坡地或森林區內開發建築用地，或設置
      公園、墳墓、遊憩用地、運動場地或軍事訓練場、堆積土石、處理廢棄物或其
      他開挖整地。˙˙˙。」、「第八條第一項第五款之開發、經營或使用行為，
      其水土保持義務人應先擬具水土保持計畫，送請主管機關核定˙˙˙。」、「
      有下列情形之一者，處新台幣六萬元以上三十萬元以下罰鍰：一、違反第八條
      第一項規定未依水土保持技術規範實施水土保持之處理與維護或違反第二十二
      條第一項，未在規定期限內改正或實施仍不合水土保持技術規範者。二、違反
      第十二條至第十四條規定之一，未先擬具水土保持計畫或未依核定計畫實施水
      土保持之處理與維護者﹔或違反第二十三條規定，未在規定期限內改正或實施
      仍不合水土保持技術規範者。」水土保持法第八條第一項及第十三條第一項、
      第三十三條第一項分別定有明文。
（二）本件原告未先擬具水土保持計畫送請主管機關核可，擅自於銅鑼鄉○○○段一
      五八三、二０六三─三、二０六三─一地號山坡地開挖整地挖除邊坡，開挖整
      地面積約五００平方公尺，挖除邊坡長十公尺，高約三公尺。原告稱：「˙˙
      ˙原告非水土保持法所稱之水土保持義務人˙˙˙，亦稱原告係承包被告之工
      程於系爭土地附近施工時，經由訴外人吳彭素娥託證人丙○○轉告，請原告於
      系爭土地清除雜草˙˙˙而被告以原告為水土保持義務人，而予以處分，˙˙
      ˙。」云云，然查本案於九十二年十月二日會勘時，此地號地主之子丙○○到
      場說明，此地開挖整地、挖除邊坡等情形，係原告承包被告之工程，因工程需
      要所開挖，因原告並未到場，被告以九十二年十月十四日府農保字第０九二０
      一０二九三六號函及九十二年十月十六日府農保字第０九二０一０三七二一號
      函請地主及原告到府說明，於到府說明紀錄中，原告坦承係工程需要而先行開
      挖˙˙˙。且被告發包此工程之單位，亦說明：「此工程設計為原有路底整理
      後舖設混凝土路面，無需大量開挖整地，且該查報地區已超出工區施工範圍，
      ˙˙˙」，另依水土保持法第四條「公、私有土地之經營或使用，依本法應實
      施水土保持處理與維護者，該土地之經營人、使用人或所有人，為本法所稱之
      水土保持義務人。」，原告依法應為水土保持義務人，並非原告所稱之非水土
      保持義務人，無權使用山坡地之人，且其違規事實有會勘紀錄及現場照片可稽
      ，其違規事實洵堪認定。被告據以裁處新台幣六萬元罰鍰，並令其限期完成改
      正，揆諸前揭規定並無不當。
（三）基上論述，原告之訴顯無理由，敬請駁回其訴，以維法紀等語。
　　理  由
一、按「公、私有土地之經營或使用，依本法應實施水土保持處理與維護者，該土地
    之經營人、使用人或所有人，為本法所稱之水土保持義務人。」、「下列地區之
    治理或經營、使用行為，應經調查規劃，依水土保持技術規範實施水土保持之處
    理與維護：˙˙˙五、於山坡地或森林區內開發建築用地，或設置公園、墳墓、
    遊憩用地、運動場地或軍事訓練場、堆積土石、處理廢棄物或其他開挖整地。」
    、「第八條第一項第五款之開發、經營或使用行為，其水土保持義務人應先擬具
    水土保持計畫，送請主管機關核定，如屬依法應進行環境影響評估者，並應檢附
    環境影響評估審查結果一併送核，˙˙˙」、「未依第十二條至第十四條規定之
    一所核定之水土保持計畫實施水土保持之處理與維護者，除依第三十三條規定按
    次分別處罰外，由主管機關會同目的事業主管機關通知水土保持義務人限期改正
    ﹔˙˙˙」、「有下列情形之一者，處新台幣六萬元以上三十萬元以下罰鍰：˙
    ˙˙二、違反第十二條至第十四條規定之一，未先擬具水土保持計畫或未依核定
    計畫實施水土保持之處理與維護者，˙˙˙。」為行為時水土保持法第四條、第
    八條第一項第五款、第十三條第一項、第二十三條第一項前段及第三十三條第一
    項第二款所明定。
二、本件原告未先擬具水土保持計畫送請主管機關核可，擅自於訴外人吳彭素娥所有
    坐落苗栗縣銅鑼鄉○○○段一五八三、二０六三─三、二０六三─一地號山坡地
    開挖整地挖除邊坡，開挖整地面積約五００平方公尺，挖除邊坡長十公尺，高約
    三公尺，經銅鑼鄉公所查報發現，移由被告派員於九十二年十月二日會同鄉公所
    暨土地所有權人現場會勘，並於九十二年十月二十二日請原告到場說明，確認原
    告係違規行為人屬實，乃以原告未先擬具水土保持計畫送主管機關核定，違反水
    土保持法第十三條、第三十三條第一項第二款規定，以九十二年十一月十九日府
    農保字第０九二０一一四九０九號處分書裁處原告新台幣六萬元罰鍰，並令其限
    期改正完成，於邊坡裸露處儘速植生。
三、原告起訴主張其因承包苗栗縣政府工程於系爭土地鄰近施工時，土地所有權人吳
    彭素娥經由其子丙○○轉告請求原告於系爭土地代為清除雜草，原告遂以機具僅
    在訴外人吳彭素娥請託之土地「清除雜草」，並非被告所指之開挖整地及挖除邊
    坡之行為﹔又原告亦非系爭土地之經營人、使用人或所有人，即水土保持法所稱
    之水土保持義務人，雖未先擬具水土保持計畫（事實上原告無從擬具水土保持計
    畫，送請主管機關核定），而有開挖整地及挖除邊坡，亦不能認有違反同法第十
    三條之行為，而依同法第三十三條第一項第二款規定予以處罰云云。
四、查原告因承包苗栗縣政府工程，於本件系爭土地鄰近道路施工，其施工項目係將
    原有路底整理後舖設混凝土路面，無須大量開挖整地，惟原告卻未先擬具水土保
    持計畫送請主管機關核可，即擅自於計畫工區施工範圍外之訴外人吳彭素娥所有
    系爭土地山坡地開挖整地，並挖除邊坡，嗣被告於九十二年十月二日派員至現場
    勘查，發現現場有一片山坡地經過開挖，現場黃土裸露，面積約五００平方公尺
    ，邊坡長十公尺，高約三公尺，此為原告所不爭執，並有會勘紀錄及照片在卷為
    憑，復經本院受命法官履勘現場結果，原告所挖除之邊坡長十公尺、高三公尺，
    已經原告於被告處罰後種植草皮，亦有本院勘驗筆錄及現場照片可稽，足證原告
    確有以機具大面積開挖整地之行為。次查，據原告代表人甲○○於本件處分作成
    前至縣府說明記載，已坦承系爭土地之開挖整地，係為工程需要而先行開挖，復
    經土地所有權人吳彭素娥授權其子丙○○說明，系爭土地上之開挖行為並非其所
    為，是由原告因工程需要，與其溝通後開挖（參原處分卷九十二年十月二十二日
    到府說明紀錄），丙○○並於本院準備程序中證稱：「原告係承包縣政府農路整
    理、舖設水泥路面的工程，當初設計時係設計舖設四米寬的水泥路面，但是因為
    原路面寬度不夠（原路面寬度約二至三米），所以原告施工時將旁邊的邊坡雜草
    清除，我們有寫同意書同意原告清除。」（見本院九十三年六月十五日準備程序
    筆錄），參諸原告自承其受處分後，已於系爭土地完成植生綠化等措施，堪認原
    告確為系爭土地之使用人，依據水土保持法第四條規定，即屬該法所稱之水土保
    持義務人。則原告既未依原發包工程核准內容施作，竟就未經核准施作之土地擅
    自改變原有地形，即該當水土保持法第三十三條第一項第二款之處罰要件，不因
    原告事後恢復原狀並完成植生綠化而免責。又查系爭土地所有人吳彭素娥於本件
    查獲前之九十二年九月十五日曾向被告申請實施修築道路、開挖整地、雜草清除
    、整坡作業等簡易水土保持計畫，因為文件不齊，經通知補正未果，故未予核准
    ，有被告九十二年九月二十二日府農保字第０九二００九三九八０號函附卷可憑
    ，原告自承其係受土地所有人之託，代為本件行為，則縱認原告非系爭土地之使
    用人，亦係與系爭土地所有人共同違反本件水土保持法，仍得予以處罰。末查水
    土保持法第二十三條第二項、第三十三條第一項第二款之規定，分別以「未依第
    十二條至第十四條規定之一，擬具水土保持計畫送主管機關核定而擅自開發者」
    、「違反第十二條至第十四條規定之一，未先擬具水土保持計畫」為處罰要件，
    係屬行為犯，只要違反此一規定，即科以行政罰，並不以發生水土流失之結果為
    必要，從而原告主張並未破壞國土云云，亦非可採。
五、綜上，原告所述各節均非可採。被告以原告違反水土保持法第十三條之規定，依
    同法第三十三條第一項第二款規定，裁處六萬元之最低額度罰鍰，並令限期改正
    完成，於邊坡裸露處儘速植生，核無不合，訴願決定，予以維持，亦屬妥適，原
    告徒執前詞，訴請撤銷，為無理由，應予駁回。
據上論結，本件原告之訴為無理由，爰依行政訴訟法第一百九十五條第一項後段、第
九十八條第三項前段，判決如主文。
中　　華　　民　　國      九十三      年      八      月      十八      日
                 臺 中 高 等 行 政 法 院   第 四 庭
                                審 判 長 法  官　沈　應　南
                                         法  官　許　武　峰
                                         法  官　黃　淑　玲
右正本證明與原本無異。
如不服本判決，應於判決送達後二十日內向本院提出上訴書狀，其未表明上訴理由者
，應於提起上訴後二十日內向本院提出上訴理由書（須依對造人數附具繕本）；如於
本判決宣示或公告後送達前提起上訴者，應於判決送達後二十日內補提上訴理由書（
須附繕本）。未表明上訴理由者，逕以裁定駁回。
提起上訴應預繳送達用雙掛號郵票三九○元（三十四元及五元郵票各十份)。
中　　華　　民　　國      九十三      年      八      月      十八      日
　　　　　　　　　　　　　　　　　　 法院書記官　許  巧  慧
